【裁判字號】    95,台上,2850
【裁判日期】    950525
【裁判案由】    違反著作權法
【裁判全文】
最高法院刑事判決            九十五年度台上字第二八五○號
    上  訴  人  台灣高等法院檢察署檢察官
    被      告  甲○○
上列上訴人因被告違反著作權法案件，不服台灣高等法院中華民
國九十五年三月二十二日第二審更審判決（九十四年度上更(二)字
第四二○號，聲請簡易判決處刑案號：台灣台北地方法院檢察署
九十一年度偵字第一二八四九號），提起上訴，本院判決如下：
    主  文
原判決撤銷，發回台灣高等法院。
    理  由
本件原判決以公訴意旨略稱：被告甲○○係台北市○○街六十五
巷二十八號一樓「捷越科技有限公司」（下稱捷越公司）之負責
人，其明知MS Office（含Outlook、Word 、Excel、Powerpoint
、Frontpage、Exchange、Acesss）、MSPublisher之軟體，及MS
DOS、MS Windows、Windows 2000Server 之作業系統軟體，為告
訴人美商微軟公司（Microsoft Corp. ）依法享有著作權之電腦
程式著作。竟意圖營利，未經美商微軟公司之同意或授權，在捷
越公司之電腦內重製上開作業系統軟體，供該公司員工營業使用
；並於販賣電腦設備予不特定人時，違法代為重製上開軟體而營
利。嗣於民國九十一年一月三日下午三時四十五分許，為警在上
址查獲，並扣得電腦主機十七台（含伺服器電腦一台），及重製
上開軟體暨含有該等盜版軟體之光碟十四片等情，因認被告涉犯
著作權法第九十四條、第九十一條第一項以意圖銷售而擅自以重
製之方法侵害他人著作財產權為常業罪嫌（捷越公司部分業經判
刑確定）。惟經審理結果，認為尚不能證明被告犯罪，因而撤銷
第一審科刑之判決，而改為被告無罪之諭知（捷越公司部分業經
判刑確定），固非無見。
惟查：(一)、按證據雖已調查，但如有其他必要證據未予調查者，
即與未經調查無異，如遽行判決，仍難謂無應於審判期日調查之
證據而未予調查之違法。原判決認定捷越公司辦公室所使用之S1
及S2電腦，分別與該公司使用之P9電腦，及客戶送修之P1電腦內
之 Windows98軟體均有重製之情形。並於理由內說明：微軟公司
就其所出售之軟體「使用者授權合約」規定，於正常安裝使用之
情況下，消費者應就每台電腦安裝一套電腦軟體，禁止於不同電
腦主機間共享同一套軟體云云（見原判決第四頁倒數第六列至最
末一列）。則微軟公司享有著作權保護之電腦程式軟體 Windows
98何以在上述不同電腦間重製？其原因為何？此攸關被告是否有
意圖銷售而以重製之方法侵害微軟公司著作財產權之犯行，自有
詳加調查根究明白之必要。乃原審對於上開電腦程式軟體在前揭
不同電腦間重製之真正原因為何？以及被告有無意圖銷售而故意
將同一套 Windows98軟體灌製於前揭不同電腦主機內之情形？均
未詳查根究明白。僅以臆測之詞謂：衡諸常情，使用多台電腦之
公司，時有電腦中毒而重灌軟體，因時間急迫，未待尋找原合法
軟體，即逕以現有之軟體重灌，而致有二台電腦序號相同之情。
本件僅有S1與P9電腦中有相同之序號，苟被告有營利之意圖，必
以相同序號軟體大量重製，被告係公司負責人，亦無甘冒違反著
作權法而重製區區少量非法軟體之必要云云。暨謂：應係被告公
司工程師測試P1電腦時疏忽，而導致S2與P1電腦內軟體序號可能
有相同之情形，且如為被告公司工程師於測試所重製，亦無證據
證明被告確已知情並指示工程師為重製軟體之犯行云云（見原判
決第六頁第六列至第十四列，第七頁最末一列至第八頁第六列）
，遽認被告所辯係因工程師疏忽，未以合法軟體重灌，以致有軟
體序號相同之情形一節為可信。依上說明，自有應於審判期日調
查之證據而未予調查之違法。(二)、原判決認定警方在捷越公司查
扣之Disk1、Disk6（原判決理由第七頁第九列誤載為 Disk2）係
非法重製之光碟軟體（即盜版光碟），而查扣之P1、P2電腦內之
Office（包括 Word、Excel、Access、 PowerPoint、Outlook、
FrontPage）軟體，確係自Disk 1、Disk6光碟片灌製，惟被告於
原審辯稱上述二台電腦內之Office軟體於客戶送修時即已灌製在
內，且上述光碟片係客戶於電腦送修時所提供檢測，非捷越公司
所有云云（見原判決第六頁倒數第八列至倒數第五列，第七頁第
二列至第四列），因認不能證明被告有以上述盜版光碟片重製P1
、P2電腦內之Office等系統軟體之事實。然查被告於第一審曾具
狀辯稱：警方在該公司查扣之十四張光碟片均係該公司擁有合法
授權之正版軟體，並提出載有產品金鑰之正版光碟片影本十四份
為證（見第一審卷第一二二頁、第一二三頁、第一九○頁、第一
九五頁至第二○八頁）。惟嗣經告訴代理人核對被告所提出上述
十四片正版光碟片上所載之產品金鑰，與扣案 Disk1、 Disk2、
Disk4、Disk6、Disk9 等光碟片上所載之產品金鑰均不相符後，
被告始改稱上述光碟片係客戶送修電腦時所檢送云云（見原審上
更(一)卷(二)第三十七頁至第四十一頁、第八十六頁），其說詞前後
並不一致。是被告事後改稱上述盜版光碟片係客戶送修電腦時所
檢送，並非該公司所有一節，究屬實情？抑卸責之詞？即非全無
調查審究之餘地。原審未命被告提供該客戶之姓名年籍住所等資
料，並予傳訊釐清，遽採被告片面之辯解，而為其有利之認定，
尚嫌調查未盡。(三)、原判決於理由內認定警方在捷越公司所查扣
之P2電腦內之系統程式軟體Windows98，係自Disk4光碟片所灌製
（見原判決第七頁第四列至第六列）；且告訴代理人於發回前原
審指稱該Disk4 光碟片係屬非法「大補帖」之光碟（指盜版之光
碟軟體）等語（見原審上更(一)卷(二)第三十五頁）。則被告是否有
以盜版光碟片灌製Windows98 於P2電腦內之事實，即非無探究之
餘地。原判決理由雖謂：查扣之電腦並無灌製自此片光碟之軟體
，故此部分亦難認有何重製之事實云云（見原判決第八頁倒數第
十五列至倒數第十三列）。但原判決既謂警方在捷越公司所查扣
之P2電腦內之Windows98軟體，係自Disk4光碟片所灌製，竟又謂
查扣之電腦並無灌製自此片光碟之軟體云云，前後顯有矛盾。究
竟查扣之Disk4 光碟片係合法授權之軟體光碟片，抑盜版之軟體
光碟片？若屬盜版，則該光碟片係何人所有？由何人將該光碟片
中之系統程式軟體Windows98 灌製於P2電腦內？其灌製之原因何
在？此與被告有無以盜版之光碟片將微軟公司享有著作財產權之
系統程式軟體Windows98 重製於P2電腦內攸關，自有詳加調查審
究明白之必要。原審對此未詳加調查，竟以前述矛盾之理由，而
為有利於被告之認定，亦嫌速斷。(四)、卷查警方在捷越公司查扣
之其中一份報價單上記載「九十年七月二十七日，竹北鄭小姐，
安裝內容WIN98、Office2K、Photo、Ghost ，以上軟體大補帖」
等語（見九十一年度偵字第一二八九四偵查卷第九十七頁所附報
價單）。依其記載，似謂捷越公司以盜版軟體光碟為客戶鄭小姐
灌裝Windows98 等系統軟體。原判決雖以被告辯稱：該報價單上
所載客戶乃微軟公司大量之授權用戶，其安裝電腦所用之軟體皆
為其自備完整授權書證及光碟云云，且該報價單上並無具體送貨
地址、客戶姓名及電話可資查證，而被告銷售相當數量電腦，亦
無從指明該客戶為何人，因認不能證明被告有為該客戶非法灌製
軟體之事實（見原判決第九頁第五列至第七列，第十二列至第十
六列）。然查上述報價單上既載明該客戶為「竹北鄭小姐」，則
被告何以竟不知該客戶為何人？且被告若不知該客戶之身分，則
其何以又知悉該客戶係微軟公司大量之授權用戶？況捷越公司為
該客戶電腦所安裝之軟體，若均為該客戶所提供之合法授權光碟
軟體，何以上述報價單上竟記載「以上軟體大補帖」？其原因何
在？凡此疑點均與被告上揭辯解是否可信有關。原審未就此對被
告詰訊明白，遽採信其片面之辯解，而為有利之認定，亦嫌調查
未盡。(五)、卷查證人趙俊堯於第一審證稱：伊於九十年十月初至
高雄捷越公司向該公司員工陳品蓁表示欲購買電腦，並問除硬體
之外尚有何物，陳品蓁說可以拷貝Office2000及Windows98 軟體
，伊即下訂金，嗣於取貨時該公司人員當場開機，伊檢視確定有
上開軟體後即付清尾款。伊購買電腦時，陳品蓁並未要求該軟體
須額外付費，亦未交付正版軟體予伊等語，並有發票及出貨單各
一紙為證（見第一審卷第六十頁、第六十一頁、第六十二頁）。
原判決對於上開不利於被告之證據，何以不足採信，並未說明其
理由，遽認不能證明被告犯罪，亦嫌理由欠備。檢察官上訴意旨
指摘原判決不當，尚非全無理由，應認原判決仍有撤銷發回更審
之原因。又本件起訴書雖記載被告所犯法條為八十七年一月二十
一日修正之著作權法第九十一條第一項之擅自以重製之方法侵害
他人之著作財產權罪；但檢察官於第一審已更正起訴法條為著作
權法第九十四條、第九十一條之常業犯（見第一審卷第二三七頁
），故本件仍屬得上訴第三審之案件，附此敘明。
據上論結，應依刑事訴訟法第三百九十七條、第四百零一條，判
決如主文。
中    華    民    國  九十五  年    五    月  二十五  日
                      最高法院刑事第四庭
                          審判長法官  吳  雄  銘
                                法官  池  啟  明
                                法官  劉  介  民
                                法官  郭  毓  洲
                                法官  韓  金  秀
      本件正本證明與原本無異
                                      書  記  官
中    華    民    國  九十五  年    五    月  二十九  日
                                                    Ｍ


司法院資訊處製作；財團法人民間司法改革基金會備份。
